【裁判字號】    95,易,142
【裁判日期】    951002
【裁判案由】    違反槍砲彈藥刀械管制條例
【裁判全文】
臺灣宜蘭地方法院刑事判決               95年度易字第142號
公  訴  人  臺灣宜蘭地方法院檢察署檢察官
被      告  甲○○
                    （現在臺灣宜蘭監獄執行中）
上列被告因違反槍砲彈藥刀械管制條例案件，經檢察官提起公訴
（94年度偵字第3042號），本院判決如下：
    主  文
甲○○無罪。
    理  由
一、公訴意旨略以：被告甲○○於民國80年間某日，在宜蘭縣宜
    蘭市某處，明知年籍不詳自稱「張明正」之友人所贈之武士
    刀1把係管制之刀械，竟仍未經許可，無故持有該把武士刀
    並藏置在其宜蘭縣員山鄉○○路329號住處，迄94年8月24日
    下午某時，其因服用安眠藥過量致一時昏睡不醒，其妻簡必
    環遂致電消防隊求救，嗣於同日下午5時許，消防隊員張國
    榮、羅卓谷陽前往上開處所，欲將甲○○救護送醫時，甲○
    ○為抗拒就醫，竟持該把武士刀追趕張國榮及羅卓谷陽，旋
    為警據報前往處理而將之查獲，並扣得該武士刀1把，因認
    被告甲○○涉犯槍砲彈藥刀械管制條例第14條第3項之未經
    許可持有刀械罪嫌。
二、按犯罪事實應依證據認定，無證據不得認定犯罪事實；又不
    能證明被告犯罪者，應諭知無罪之判決，刑事訴訟法第154
    條第2項、第301條第1項分別定有明文。又事實之認定，應
    憑證據，如未能發現相當證據，或證據不足以證明，自不能
    以推測或擬制之方法，為裁判基礎；且認定不利於被告之事
    實須依積極證據，苟積極證據不足為不利於被告事實之認定
    時，即應為有利於被告之認定；另認定犯罪事實所憑之證據
    ，雖不以直接證據為限，間接證據亦包括在內，然而無論直
    接證據或間接證據，其為訴訟上之證明，須於通常一般之人
    均不致有所懷疑，而得確信其為真實之程度者，始得據為有
    罪之認定，倘其證明尚未達到此一程度，而有合理之懷疑存
    在，致無從為有罪之確信時，即不得遽為不利於被告之認定
    ；依刑事訴訟法第161條第1項之規定，檢察官對於起訴之犯
    罪事實，應負提出證據及說服之實質舉證責任，倘其所提出
    之證據，不足為被告有罪之積極證明，或其指出證明之方法
    ，無從說服法院以形成被告有罪之心證，基於無罪推定之原
    則，自應為有利於被告之認定（最高法院40年台上字第86號
    、30年上字第816號、76年台上字第4986號、92年台上字第1
    28號判例意旨參照）。又槍砲彈藥刀械管制條例所稱之「刀
    械」，指「武士刀、手杖刀、鴛鴦刀、手指虎、鋼（鐵）鞭
    、扁鑽、匕首（各如附圖例式）及其他經中央主管機關公告
    查禁，非供正當使用『具有殺傷力』之刀械。」，槍砲彈藥
    刀械管制條例第4條第1項第3款定有明文，是槍砲彈藥刀械
    管制條例所管制禁止持有之刀械，乃指「外觀上符合中央主
    管機關內政部（參該條例第3條之規定）所公告之刀械圖例
    式樣」，且「具有殺傷力」之刀械，二要件缺一不可。因此
    ，空有武士刀外觀之刀械，如其刀刃未開鋒，自不具有殺傷
    力，故與查禁之武士刀不符，不能認定為管制刀械，持有該
    刀械，自不構成槍砲彈藥刀械管制條例第14條第3項之未經
    許可持有刀械罪。
三、本件公訴人認被告甲○○涉犯槍砲彈藥刀械管制條例第14
    條第3項之未經許可持有刀械罪嫌，係以：被告之自白；證
    人張國榮、羅卓谷陽、簡必環之證詞；扣案之武士刀一把、
    宜蘭縣警察局94年9月30日警保民字第0940007305號函等為
    其論據。
四、訊據被告甲○○固坦承自80年間起，持有扣案之武士刀1把
    ，且放置於宜蘭縣員山鄉○○路329號住處，嗣於94年8月24
    日下午5時許，持該武士刀追趕消防隊員張國榮、羅卓谷陽
    ，而為警查扣得上開武士刀之事實，然堅決否認有何槍砲彈
    藥刀械管制條例第14條第3項未經許可持有刀械之犯行，辯
    稱「扣案之武士刀只是裝飾品，並未開鋒，並非管制刀械。
    」等語，經查：
（一）公訴人所舉被告甲○○於警詢及檢察官偵訊時之自白；證
      人張國榮、羅卓谷陽於警詢及檢察官偵訊時之證詞；證人
      簡必環於檢察官偵訊時之證詞；扣案之武士刀1把等證據
      ，均僅能證明被告持有扣案武士刀之事實，尚無從證明該
      武士刀係「外觀上符合中央主管機關內政部所公告之刀械
      圖例式樣」，且「具有殺傷力」，而屬槍砲彈藥刀械管制
      條例所管制之刀械。
（二）至於本案查獲機關宜蘭縣警察局宜蘭分局將查扣之「武士
      刀」1把，送宜蘭縣警察局鑑驗後，宜蘭縣警察局認為「
      送鑑之刀械外型似長刀（刀柄長20公分，刀刃長50公分）
      可供雙手握用，刀刃開鋒，符合內政部警政署『刀械鑑驗
      及許可作業規範』所規定之武士刀認定標準。」之事實，
      固有公訴人所舉之宜蘭縣警察局94年9月30日警保民字第0
      940007305號函暨所附之宜蘭縣警察局刀械鑑驗小組工作
      紀錄表、刀械圖例相片附卷可佐。然本院將扣案之「武士
      刀」1把，再送中央主管機關內政部鑑驗後，內政部刀械
      鑑驗小組鑑驗結果認為「送鑑刀械1把，刀刃長約50公分
      ，刀柄長約21公分，未開鋒，不符合槍砲彈藥刀械管制條
      例所列管或公告查禁之刀械圖例及其要件。」，此有內政
      部95年8月10日內授警字第0950871124號函在卷可稽。且
      本院於95年9月19日審理期日當庭勘驗扣案「武士刀」之
      結果，亦確認扣案「武士刀」刀刃並未開鋒，此有審判筆
      錄附卷可資佐證。從而，首揭宜蘭縣警察局之鑑驗結果，
      既與中央主管機關內政部之鑑驗結果及本院之勘驗結果不
      符，則宜蘭縣警察局之鑑驗結果自難認為與事實相符，顯
      無從據以認定扣案之「武士刀」係「外觀上符合中央主管
      機關內政部所公告之刀械圖例式樣」，且「具有殺傷力」
      ，而屬槍砲彈藥刀械管制條例所管制之刀械。
（三）另公訴人雖認為「內政部的鑑驗結果只有一個函，沒有鑑
      定的工作記錄及鑑定照片，且內政部的鑑驗刀械經驗比宜
      蘭縣警察局鑑驗經驗少，宜蘭縣警局針對刀械的鑑定比內
      政部還要專業，故內政部之鑑驗結果並不可採，應以宜蘭
      縣警察局的鑑驗結果為可採。且扣案的武士刀刀尖有磨的
      痕跡，就該武士刀的刀尖的部分已經開鋒，已符合槍砲彈
      藥刀械管制條例所定之武士刀。」云云，然查：內政部為
      槍砲彈藥刀械管制條例之主管機關，何種刀械為該條例所
      管制之刀械，本即依內政部所公告之附圖例式而定（參槍
      砲彈藥刀械管制條例第3條、第4條第1項第3款之規定），
      而內政部除訂定『刀械鑑驗及許可作業規範』外，並設有
      刀械鑑驗小組，是內政部自有鑑驗刀械是否符合槍砲彈藥
      刀械管制條例所規定之要件之能力。至於宜蘭縣警察局乃
      內政部所轄之地方警政單位，雖不能否認其亦有鑑驗刀械
      之能力，然並無證據證明其鑑驗能力優於內政部，公訴人
      所稱「內政部的鑑驗刀械經驗比宜蘭縣警察局鑑驗經驗少
      ，宜蘭縣警察局針對刀械的鑑定比內政部還要專業，內政
      部之鑑驗結果並不可採，應以宜蘭縣警察局的鑑驗結果為
      可採。」云云，顯屬主觀臆測之詞，尚不足採據。另內政
      部於函覆本院時，已於函文內敘明送鑑刀械係經該部刀械
      鑑驗小組鑑驗，並詳細載明鑑驗之結果，雖其並未一併檢
      送該部刀械鑑驗小組鑑驗之工作記錄及相片，然此並不影
      響其鑑驗結果之證據（價值）證明力，故公訴人所稱「內
      政部的鑑驗結果只有一個函，沒有鑑定的工作記錄及鑑定
      照片，內政部之鑑驗結果並不可採，」云云，亦不足採。
      又扣案之「武士刀」1把，經內政部鑑驗及本院當庭勘驗
      之結果，均確認該把「武士刀」刀刃並未開鋒之事實，業
      經認定在前，公訴人徒以扣案物「武士刀」之刀尖有磨擦
      痕跡，即認「該武士刀的刀尖部分已經開鋒，已符合槍砲
      彈藥刀械管制條例所定之武士刀。」云云，亦嫌速斷，容
      難採認。至於公訴人另聲請向內政部函調其鑑驗之工作記
      錄表，並傳喚宜蘭縣警察局及內政部之鑑定人員到庭作證
      乙節，本院認為宜蘭縣警察局、內政部各自之鑑驗意見均
      已於前揭二函文中表示清楚，本院認為並無再行函調上開
      工作記錄表及傳喚鑑定人員之必要，附此敘明。
五、綜上所述，扣案之「武士刀」雖有武士刀之外觀，然公訴人
    所舉之證據，均不足據以認定該「武士刀」具有殺傷力而屬
    槍砲彈藥刀械管制條例所管制之刀械，則被告持有上開「武
    士刀」自不構成槍砲彈藥刀械管制條例第14條第3項未經許
    可持有刀械罪。此外，復查無其他積極證據證明被告確有公
    訴人所指槍砲彈藥刀械管制條例第14條第3項未經許可持有
    刀械之犯行，揆諸首揭二之說明，自應為有利於被告之認定
    。因此，本件尚不能證明被告犯罪，依法應為被告無罪判決
    之諭知。
據上論斷，應依刑事訴訟法第301條第1項，判決如主文。
本案經檢察官吳志成到庭執行職務
中    華    民    國    95    年    10    月     2    日
                  刑事第三庭審判長法  官  林惠玲
                                  法  官  郭淑珍
                                  法  官  劉家祥
以上正本證明與原本無異。
如不服本判決應於收受本判決後10日內向本院提出上訴書狀，其
未敘述上訴理由者，並得於提起上訴後10日內向本院補提理由書
狀(均須按他造當事人之人數附繕本)「切勿逕送上級法院」。
                                  書記官  邱淑秋
中    華    民    國    95    年    10    月    3     日


司法院資訊處製作；財團法人民間司法改革基金會備份。
